【裁判字號】    95,台上,1931
【裁判日期】    950831
【裁判案由】    租佃爭議
【裁判全文】
最高法院民事判決            九十五年度台上字第一九三一號
    上  訴  人  己○○○
                甲○○○
                          45.
                乙○○○
                丙○○○
                丁 ○ ○
                戊 ○ ○
                庚 ○ ○
                辛 ○ ○
                          35.
                壬 ○ ○
                          巷5.
                癸 ○ ○
    共      同
    訴訟代理人  李 衍 志律師
    被 上訴 人  子 ○ ○
                丑 ○ ○
上列當事人間因租佃爭議事件，上訴人對於中華民國九十五年四
月十八日台灣高等法院第二審判決（九十四年度上字第一一二號
），提起上訴，本院判決如下：
    主  文
上訴駁回。
第三審訴訟費用由上訴人負擔。
    理  由
本件被上訴人主張：上訴人所有繼承自林金龍之坐落重劃後新竹
市○○段○○段一九、五○、五七、五九、六三、六四、七三、
九三、九五號土地（下稱系爭土地），地目均為「田」（耕地）
，於林金龍生前，即由被上訴人子○○及被上訴人丑○○之被繼
承人韓民雄二人共同與訴外人林國華、林張素琴、林炎熐（下稱
林國華等三人）分別承租其中之一部分耕作，訂有三七五耕地租
約（下稱系爭租約），其承租面積、位置各如原判決附表、附圖
（下稱附表、附圖）所示。原訂租約於民國八十五年十二月三十
一日屆滿後，上訴人竟以系爭土地已變更為住宅區使用為由，拒
不辦理續約登記。伊既按時繳納租金，繼續在系爭土地上耕作，
兩造間之租賃關係自不因系爭土地變更為住宅區而當然消滅。於
上訴人依規定以土地公告現值三分之一補償伊、合法終止系爭租
約前，兩造間之租賃關係原應繼續存在，為上訴人所否認。爰
求為確認兩造間就系爭土地於附表、附圖所示面積內有耕地三七
五租約關係存在之判決。
上訴人則以：系爭土地業經新竹市政府編定為都市計畫之住宅區
使用，於八十三年三月間完成住宅區內之公共設施，已無水利設
施可供農耕灌溉之用成為非耕地，即無耕地三七五減租條例規定
之適用。原有租賃關係於租期屆滿消滅後，被上訴人請求再續訂
租約，自屬無理。況被上訴人僅於系爭土地上種植竹林、芋頭等
非農作物，顯非以耕作為目的使用系爭土地，又未依租約約定之
位置、面積耕作，並提供他人占用，為不自任耕作，系爭租約亦
屬無效云云，資為抗辯。
原審以：兩造之被繼承人林金龍、韓魚於三十八年六月二十四日
就系爭土地簽訂耕地三七五租約，韓魚死亡後，由被上訴人子○
○及被上訴人丑○○之被繼承人韓民雄繼承，辦妥租約變更登記
。嗣韓民雄於八十六年七月十七日死亡，由丑○○繼承。而林金
龍已先於七十年三月二十五日死亡，上訴人為其繼承人，辦妥系
爭土地之繼承登記等情，有兩造所不爭執之土地登記謄本、私有
耕地租約、附表、戶籍謄本、繼承系統表、系爭租約登記彙整表
等件可稽，堪認為真實。依耕地三七五減租條例第十七條第一項
第五款及平均地權條例第七十六條第一項規定，訂有三七五租約
之耕地，在租賃關係存續中經依法編定或變更為非耕地使用時，
出租人固得終止耕地租約，然非謂該耕地租約因此當然歸於消滅
。系爭土地之地目為田，原均屬耕地，於八十三年三月間因都市
計畫改編為住宅區使用，並已完成公共設施，雖為兩造所不爭，
但上訴人並未依法終止系爭租賃契約，為上訴人所是認，則依土
地法第八十三條規定，被上訴人於編定之使用期限前，自仍得就
系爭土地繼續為從來之使用，而有耕地三七五減租條例之適用。
上訴人辯稱系爭土地之使用分區經改編為住宅區，已非耕地，即
無耕地三七五減租條例之適用云云，為無足取。又耕地租約於租
期屆滿時，除出租人依耕地三七五減租條例之規定收回自耕外，
如承租人願繼續承租者，應續訂租約，縱為出租人所拒絕，租賃
關係亦非因租期屆滿當然消滅。準此，系爭租約於八十五年十二
月三十一日屆滿時，被上訴人既已表示願意繼續承租，上訴人所
舉證據又不足以證明其於租期屆滿時符合收回自耕之要件，依上
說明，上訴人於原定租期屆滿時，即有與被上訴人續訂租約之義
務。其次，被上訴人與訴外人林國華等三人就系爭土地各自承租
其中之一部分，其實際耕作範圍及面積均如附表及附圖所示被上
訴人於承租土地上種植芋頭、地瓜、蔬菜、竹木、玉米及果樹等
農作物，有兩造不爭執之第一審法院勘驗筆錄及土地複丈成果圖
為憑。雖被上訴人實際耕作範圍及面積與系爭租約所登記之租賃
土地標示不符，惟系爭土地於七十七年十一月間重劃，有部分土
地劃歸公共設施，致其地號、位置、面積均有異動，重劃前，被
上訴人與林國華等三人承租面積分別為七七四四平方公尺與五五
七三平方公尺，重劃後縮小為六三○四平方公尺與三四四七平方
公尺，因上訴人未於土地重劃時到場指界及點交予被上訴人，嗣
後亦未協同辦理租約變更登記，被上訴人乃與林國華等三人約定
各依重劃前耕作範圍繼續耕作，為林國華等三人於另件審理中所
自承，即難據以認定被上訴人與林國華等三人有交換耕作承租土
地之情事。且系爭土地經第一審法院勘驗結果，其上大部分均有
農作物，僅小部分未種植作物，參諸被上訴人與林國華等三人係
依系爭土地重劃前原約定耕作範圍繼續耕作，益難謂被上訴人就
所承租之耕地有消極不為耕作或不自任耕作之情形，此外，上訴
人並不能證明被上訴人有不自任耕作或其他有使系爭租約歸於無
效之事由，上訴人辯稱系爭租約應歸於無效，自屬無據。從而，
被上訴人請求確認兩造間就系爭土地如附表、附圖所示之面積內
有耕地三七五租約關係存在，為有理由，應予准許。為原審心證
之所由得，因予維持第一審所為被上訴人勝訴之判決，駁回上訴
人之上訴，經核於法洵無違誤。系爭土地固經依法編定為住宅區
用地（非耕地使用），然在上訴人依耕地三七五減租條例第十七
條第一項第五款規定終止系爭租約前，原有之耕地租賃契約於租
期屆滿、承租之被上訴人表示願續租，又無出租之上訴人得以收
回之情事時，上訴人即有續訂租約之義務，不容上訴人以出租之
系爭土地經依法編定為住宅區用地，而以租期屆滿不續約之方法
，規避同條例第十七條第二項之補償義務。上訴意旨，指摘原審
採證、認事、解釋契約之職權行使，暨原判決贅述之理由為不當
，求予廢棄，非有理由。
據上論結，本件上訴為無理由。依民事訴訟法第四百八十一條、
第四百四十九條第一項、第七十八條，判決如主文。
中    華    民    國  九十五  年    八    月  三十一  日
                      最高法院民事第四庭
                          審判長法官  蘇  茂  秋
                                法官  蘇  達  志
                                法官  陳  碧  玉
                                法官  王  仁  貴
                                法官  劉  靜  嫻
      本件正本證明與原本無異
                                      書  記  官
中    華    民    國  九十五  年    九    月   十三   日
                                                   Ｒ


司法院資訊處製作；財團法人民間司法改革基金會備份。
